臺灣高等法院高雄分院刑事判決　　　　100年度上易字第724號
上　訴　人
即　被　告　　顏朝君
選任辯護人　　許文贊　　律師
上列上訴人因被告詐欺等案件，不服臺灣澎湖地方法院99年度易
字第113 號中華民國100 年6 月9 日第一審判決（起訴案號：臺
灣澎湖地方法院檢察署99年度偵字第651 號），提起上訴，本院
判決如下：
    主  文
原判決關於詐欺得利部分暨定執行刑部分，均撤銷。
顏朝君犯詐欺得利罪，處有期徒刑壹年捌月。
其他上訴駁回。
本判決第二項撤銷改判部分所處之刑，與第三項駁回上訴部分減
刑後所處之有期徒刑伍月，應執行有期徒刑貳年。
顏朝君緩刑貳年，並應向國庫支付新台幣肆拾貳萬元。
    事  實
一、顏朝君自民國（以下同）93年11月6 日起，擔任澎湖籍、
    19.97 噸新建之「新春億6 號」漁船（編號：CT2-6087號）
    之船主及船長，實際負責前揭漁船之所有船務運作，包括船
    員之聘僱、販賣魚獲及申購優惠漁船用油，該漁船於95年12
    月31日前已裝設航程紀錄器（下稱VDR ），其明知：（一）
    依法領有漁業證照之漁業人於國內購買漁業動力用油作漁業
    使用，依法免徵貨物稅、營業稅，並享有優惠油價之補貼款
    （見漁業動力用油優惠油價標準第4 條）；（二）裝設VDR
    之漁船，按VDR 記錄之作業時數，並依據下述標準計算優惠
    漁業動力用油量：1.主機甲種用油（指供漁船柴油機使用之
    柴油）部分，以0.19公升×馬力數×作業時數；2.副機用油
    部分，有冷凍機者，以0.19公升×馬力數×作業時數；無冷
    凍機，則以0.11×馬力數×作業時數（見漁業動力用油優惠
    油價標準第7 條）；（三）以不實證件，偽造、變造航程資
    料及從事非漁業行為購買優惠漁業動力用油，漁業人應繳回
    該違規航次漁業動力用油之貨物稅、營業稅及優惠補貼款（
    見優惠油價標準第13條第1 款、第4 款及第7 款）。
二、顏朝君於93年4 月2 日至高雄市○鎮區○○路9 號「鎮一造
    機有限公司」，向該公司負責人吳慶隆（經本院另行以100
    年簡字第1 號刑事簡易判決判刑確定）以新臺幣（下同）58
    萬元之價格，購入野馬牌6GHA-ST 型340 匹馬力之主機，及
    以30 萬 元之代價，購入型號、馬力不詳之副機。顏朝君、
    吳慶隆均明知前述主副機，均非屬我國政府機關耗能審查合
    格機型，無法申請漁業執照及優惠漁業動力用油，竟由吳慶
    隆開立「野馬牌、型號6LAA-UTF、435 匹馬力」、「野馬牌
    、型號6HA-HTE 、240 匹馬力」之船用機器證明，及前揭主
    副機係分別以72,000元、36,000元出售之統一發票交付顏朝
    君，顏朝君旋基於行使業務上登載不實文書及意圖為自己不
    法利益之詐欺得利犯意，持該不實之船用機械證明及統一發
    票偽充機器來源及買賣證明，經由不知情之代辦人蘇全忠於
    93年6 月17日，向漁業署提出該漁船新建及裝設前揭主副機
    之申請，而行使前揭業務登載不實之文書；嗣前揭申請案，
    經不知情之澎湖縣政府農漁局承辦人函覆同意，而未仔細辨
    明上開引擎特徵，僅依上開不實之船用機械證明及統一發票
    為審查之高雄港務局馬公辦事處檢丈員因而陷於錯誤，依前
    揭文書登載內容完成檢丈，顏朝君因而取得記載前揭不實事
    項之小船執照與配油手冊，足生損害於漁政與港務機關對漁
    船管理之正確性及國家財政之健全。嗣顏朝君即以前揭不實
    引擎馬力匹數，接續自93年12月14日起至99年8 月2 日止（
    95年12月31日之前係持上開漁船之進出港檢查表、配油手冊
    ，向不知情之加油站人員購買優惠用油；95年12月31日之後
    ，則以裝設該漁船之航程紀錄器，供不知情之加油站人員由
    站內所裝設之航程讀取器讀取該航程記錄購買優惠用油），
    加油站人員誤認漁船之主副機各為435 匹馬力、245 匹馬力
    ，陷於錯誤，而依前述標準，給予該漁船優惠漁業動力用油
    ，顏朝君計詐得相當4,781,349 元之利益。
三、案經澎湖縣政府警察局移送臺灣澎湖地方法院檢察署檢察官
    偵查起訴。
    理  由
一、按除被告所犯為死刑、無期徒刑、最輕本刑為3 年以上有期
    徒刑之罪或高等法院管轄第一審案件者外，於已經被告就被
    訴事實為有罪之陳述時，經審判長告知被告簡式審判程序之
    旨，並聽取公訴人及被告之意見後，依刑事訴訟法第273 條
    之1 第1 項之規定，裁定進行簡式審判程序，本件依首揭規
    定，經檢察官、上訴人顏朝君及辯護人同意後，經依法裁定
    進行簡式審判程序，先此敘明。
二、上揭事實，業據上訴人顏朝君於本院審理時坦承認罪不諱，
    核與證人蘇全忠、歐中華、吳慶隆、許大誠所述情節相符，
    並有相符之澎湖縣政府准予新船建造申請函文、小船執照、
    漁船進出港檢查表、船筏基本資料管理、修改船筏進出港紀
    錄介面、漁業動力用油購油手冊、動力漁船生命史重點管理
    資訊報表、船用機器證明書、統一發票、歷史購油紀錄、漁
    業署99年8 月12日漁二字第0991219573號函及所附資料、交
    通部高雄港務局馬公辦事處99年11月8 日馬港航字第099005
    0335號函及所附資料「新春億6 號」漁船主副機照片在卷可
    稽。又該漁船實際裝設主副機之機型，既均從未經主管機關
    依相關審核規範予以認可、登記，則該漁船於上開期間所加
    得之補助用油，即全屬未在補助範圍內之詐欺利得，其自白
    認罪核與事實相符，事証明確，上訴人顏朝君行使業務上登
    載不實文書及詐欺得利之犯行均堪以認定。
三、上訴人顏朝君持不實之船用機械證明及統一發票向主管航政
    、漁政機關申辦檢查、登記之行為，此部分核係犯修正前刑
    法第216 條、215 條行使業務上登載不實文書罪；又上訴人
    顏朝君以欺罔手段詐得較市價為低之汽油，此部分核係犯刑
    法第339 條第2 項之詐欺得利罪。上訴人顏朝君在漁船上安
    裝非我國政府機關審查合格之主副機，以不實馬力數，陸續
    於前揭時、地領取漁船補助用油，顯係基於單一之詐欺得利
    犯意而為之，並時、地密接，均該當於同一犯罪構成要件，
    且侵害同一法益，依一般社會觀念，應認其各舉動之獨立性
    極為薄弱，難以強行分開，在刑法評價上，應依接續犯而論
    以刑法第339 條第2 項詐欺得利一罪。又上訴人顏朝君雖自
    93年12月14日起開始詐欺得利犯行，然持續至刑法修正施行
    後之99年8 月2 日止，該詐欺得利犯行，尚無新舊法比較之
    問題，應依修正後相關規定處斷之，且亦無中華民國九十六
    年罪犯減刑條例之適用，均併此指明。上訴人顏朝君所犯行
    使業務上登載不實文書罪及詐欺得利罪2 罪間，犯意各別，
    行為互殊，應予分論併罰。
四、查上訴人顏朝君前開行使業務登載不實文書之行為後，刑法
    及刑法施行法業於94年2 月2 日經總統以命令修正公布，並
    於95年7 月1 日施行，參酌最高法院95年5 月23日刑事庭第
    8 次會議決議，修正後刑法第2 條第1 項之規定，係規範行
    為後法律變更所生新舊法律比較適用之準據法，於新刑法施
    行後，應適用修正後刑法第2 條第1 項之規定，為「從舊從
    輕」之比較。另於比較時應就罪刑有關之共犯、未遂犯、想
    像競合犯、牽連犯、連續犯、結合犯，以及累犯加重、自首
    減輕暨其他法定加減原因（如身分加減）與加減比例等一切
    情形，本於統一性及整體性原則，綜其全部罪刑之結果而為
    比較，經綜合比較之結果，95年7 月1 日修正施行之新法，
    並未較有利於行為人，就此部分自應適用行為時即修正前之
    規定處斷。
五、原審就行使業務上登載不實文書部分，適用修正前刑法第21
    6 條、第215 條，刑法第2 條第1 項前段，刑法施行法第1
    條之1 ，中華民國96年罪犯減刑條例第2 條第1 項第3 款、
    第7 條、第11條規定，並審酌上訴人顏朝君未珍惜政府補貼
    漁民用油之美意，安裝非政府機關審查合格主副機，以行使
    不實文書而詐得漁業優惠用油，及其動機、目的、犯罪手段
    等一切情狀，此部分量處有期徒刑10月。又以其此部分所犯
    行使業務登載不實文書罪，合於中華民國96年罪犯減刑條例
    之減刑規定，依該條例第2 條第1 項第3 款，減其刑2 分之
    1 為有期徒刑5 月。經核原判決此部分認事用法並無不合，
    量刑及減刑亦屬適當，上訴人顏朝君上訴此部分指摘原判決
    量刑過重，為無理由，此部分應予駁回。
六、原審就詐欺得利部分予以論科，固非無見，惟查原判決論罪
    欄漏未論列「被告此部分所為係犯刑法第339 條第2 項之詐
    欺得利罪」（即漏未論詐欺得利罪），自有違誤，上訴人顏
    朝君上訴此部分指摘原判決量刑過重，雖無理由，惟原判決
    此部分既有可議，原判決此部分暨定執行刑部分自應予撤銷
    改判。審酌上訴人顏朝君未珍惜政府補貼漁民用油之美意，
    安裝非政府機關審查合格主副機，以行使不實文書詐以申購
    優惠漁業用油而詐取不法利益，導至公帑損失，其於本院審
    理時已坦白認錯，及其動機、目的、手段等一切情狀，爰量
    處有期徒刑1 年8 月。又所犯詐欺得利罪判處之刑，已超過
    1 年6 月，已不合於中華民國96年罪犯減刑條例之減刑規定
    ，此部分不予宣告減刑，附此敘明。
七、上訴人顏朝君所犯前述行使業務上登載不實文書及詐欺得利
    2 罪，係2 罪俱發，應依刑法第51條第5 款規定，定其應執
    行刑為有期徒刑2 年。
八、查上訴人顏朝君並無前科未曾受有期徒刑以上刑之宣告，此
    有臺灣澎湖地方法院檢察署刑案資料查註記錄表可稽，其嗣
    後於本院審理時已坦承認罪，知所悔悟，其經此次偵、審程
    序及判刑教訓，當知所警惕而無再犯之虞，本院認其所宣告
    之刑，以暫不執行為適當，爰併予宣告緩刑2 年，並應向國
    庫支付新台幣肆拾貳萬元，以啟自新。
九、至於起訴書論及上訴人顏朝君涉犯船舶法部分，因修正後船
    舶法已廢止刑事處罰之規定，檢察官已於原審當庭減縮該部
    分犯罪事實，法院無庸再予審理，附此說明。
據上論結，應依刑事訴訟法第368 條、第369 條第1 項前段、第
364 條、第299 條第1 項前段，刑法第339 條第2 項、第51條第
5 款、第74條第1項第1款、第2項第4款，刑法施行法第1 條之1
，判決如主文。
本案經檢察官許月雲到庭執行職務。
中    華    民    國   100    年    8     月    30    日
                    刑事第八庭  審判長法  官  洪兆隆
                                      法  官  郭玫利
                                      法  官  張盛喜
以上正本證明與原本無異。
不得上訴。
中    華    民    國   100    年    8     月    30    日
                                      書記官  齊椿華
附錄本件判決論罪科刑法條：
刑法第216條
行使第210條至第215條之文書者，依偽造、變造文書或登載不實
事項或使登載不實事項之規定處斷。
刑法第215條
從事業務之人，明知為不實之事項，而登載於其業務上作成之文
書，足以生損害於公眾或他人者，處3年以下有期徒刑、拘役或5
百元以下罰金。
刑法第339條第2項
意圖為自己或第三人不法之所有，以詐術使人將本人或第三人之
物交付者，處 5 年以下有期徒刑、拘役或科或併科 1 千元以下
罰金。
以前項方法得財產上不法之利益或使第三人得之者，亦同。
前二項之未遂犯罰之。